【裁判字號】    88,重訴,171
【裁判日期】    900102
【裁判案由】    履行契約
【裁判全文】
臺灣士林地方法院民事判決  八十八年度重訴字第一七一號
    原      告  丙○○○
    即反訴被告
    訴訟代理人  鐘耀盛律師
    被      告  乙○○      住台北縣淡水鎮○○路一八二之一號
    即反訴原告
                甲○○      住.
    共      同
    訴訟代理人  呂榮海律師
                蔡惠琇律師
右當事人間請求履行契約事件，本院判決如左：
    主    文
被告應連帶給付原告新台幣壹拾萬元及自民國八十八年二月二十三日起至清償日止，
按週年利率百分之五計算之利息。
原告其餘之訴駁回。
反訴原告之訴均駁回。
訴訟費用由被告連帶負擔百分之二，餘由原告負擔。
反訴訴訟費用由反訴原告負擔。
    事    實
甲、本訴：
  一、原告方面：
    （一）聲明：被告應連帶給付原告新台幣（下同）三百五十二萬一千一百元及自
          民國八十八年二月二十三日起至清償日止，按週年利率百分之五計算之利
          息。
    （二）陳述：
        １、緣原告與被告乙○○係姊妹關係，八十七年三月二十五日原告將所有坐
            落台北縣淡水鎮○○○段二八０之二一二地號土地一筆，面積為三十平
            方公尺，無償贈與被告乙○○，並於八十七年十月八日辦理贈與登記完
            竣。
        ２、依據被告於八十七年三月二十五日書立之切結保證書第二條載明，坐落
            台北縣淡水鎮○○路一八六號南側之鋼板平方一間，原無租金暫借予被
            告乙○○使用，限於八十七年底前依原狀無條件歸還地主即原告，另第
            四條載明：如有違以上保證事項，被告應按承受地即前述台北縣淡水鎮
            ○○○段二八０之二一二地號土地市價賠償地主一切損失，保證人即被
            告甲○○並願放棄先訴抗辯權。
        ３、為此，原告迭經催索被告應於八十七年底前無條件歸還系爭鋼板平房，
            但被告仍拒絕返還，經八十八年二月二十二日調解不成立，爰依兩造切
            結保證書之約定，訴請被告連帶依承受地市價賠償三百五十二萬一千一
            百元及自催告（調解）翌日起至清償日止，按週年利率百分之五計算之
            法定遲延利息。
        ４、對被告抗辯之陳述：
          (1)被告於八十八年五月十三日提出答辯狀抗辯其並未違約，業已搬清存放
            系爭鋼板平房內之貨物云云，純屬子虛。既無點交之證明，又有攤架擋
            在門口，被告空言狡辯，殊不足採。
          (2)被告所謂「並無不交還」乃推託之詞。原告以口頭及聲請調解委員會迭
            次調解，均不獲置理，原告迫於無奈，始請求依切結書履行。
          (3)依被告所立切結保證書第二條載明：係無租金暫借與被告使用，限於八
            十七年底前依原狀無條件歸還原告，並經被告簽章屬實，被告逾期未還
            ，已屬無權占有。至於被告所辯，亦非事實，茲分述如下：
            查門牌號碼淡水鎮○○路一八二、一八二之一號房屋（地號為水碓子
              段二八０之二一一）與本案無關；另同路一八六號房屋（基地地號為
              水碓子段二八０之四０九號，含二八０之二一二號，原係自二八０之
              五一、之五二、之一三四等地號合併，再分割而成），及基地均係原
              告逕向原地主陳春夏、陳皆得先後購得，從而，被告所辯甲○○之印
              章交由原告委辦過戶，竟將大部分土地過於自己名下云云，全屬杜撰
              之說，攀誣捏造。
            系爭鋼板平房亦為七十八年間，由原告委託進臣企業有限公司等整地
              加蓋，坐落於台北縣淡水鎮○○路一八六號南側，非被告所云屬其所
              有。
          (4)又，切結保證書第四條載明違約賠償金額係按承受地市價計算，並經被
            告認同簽章在案，經鑑定結果，承受地市價達三百五十二萬一千一百元
            ，原告請求被告賠償該金額，實無不當。
  二、被告方面：
    （一）聲明：原告之訴駁回。
    （二）陳述：
        １、被告並無拒絕交還系爭鋼板平房之情事，原告所為亦非合於情理，茲詳
            述如下：
          (1)被告甲○○與乙○○乃夫妻關係，而乙○○與原告實乃親姊妹。亦即，
            原告之父吳日川與母周粉為招贅婚姻，出生之五位子女則輪流為吳周雙
            姓，因此，原告與被告乙○○實為不同姓之親姊妹，合先敘明。
          (2)原告之土地及系爭鋼板平房實為被告所有，為原告所侵吞：
            現門牌號碼台北縣淡水鎮○○路一八二、一八二之一、一八六等二百
              餘坪地號土地，原為被告甲○○於四十九年間所出資購得，惟因當時
              該地依三七五減租尚不得辦理過戶，直至五十七年十一月減租放領期
              屆前方得辦理過戶登記。然當時被告甲○○服務於馬祖前哨，無法即
              時返回辦理，其妻被告乙○○亦目不識丁，因此即將被告甲○○之印
              章交由原告，委其代辦過戶，然原告竟將大部分土地均過於自己名下
              ，致被告土地所剩無幾，雖被告念於親情，不予追究，且事件發生年
              代久遠，然該等情形仍盼鈞院作為本案判斷之參酌。
            系爭鋼板平房為被告自買受該地後，於其屋後自建，用以存放煤球之
              倉庫，後因改為經營液化石油汽生意，即申請為液化汽之儲藏所，至
              八十七年底被告已使用將近四十年之久。因此，
              I、系爭鋼板平房為「不動產」，且由被告所興建，無論有無登記，
                  原為被告原始取得。
              II、雖後來系爭鋼板平房所在之土地，於五十七年遭原告私行登記於
                  其名下，然自該時點起，被告仍使用三十餘年，原告從未異議，
                  參酌最高法院四十八年台上字第一四五七號判例意旨「：：：故
                  土地及房屋同屬一人，而將土地及房屋分開同時或先後賣出，其
                  間雖無地上權設定，然除有特別情事，可解釋為當事人之真意，
                  限於賣屋而無基地之使用外，均應推斷土地承買人默許房屋承買
                  人繼續使用土地」，亦應認為被告至少享有地上權。
            雖原告提出被告所立切結保證書第二點「：：依附於淡水鎮○○路一八
            六號大樓南側空地上之鋼架鋼板平屋一間，原無租金暫借與乙○○使用
            ，限於八十七年底前，依原狀無條件歸還地主：：：」，然實因被告年
            邁且不懂法律，因此在原告以口頭承諾口口聲聲說要讓被告使用至百年
            之後，且願將水碓子一段二八四之二九二地號約十坪土地「贈與」（實
            為返還）予被告，雖被告於原告所草擬之切結書上簽字，但實際上該切
            結書內容與實情不符，原告既以切結書取得本來不應享有之權利，復進
            一步請求被告賠償，實違反情理及誠信原則。
          (3)被告並未違反切結書之約定，僅係依切結書與原告協調是否同意延長，
            履行口頭承諾：
            依原告所提之切結保證書第二條規定，倘徵得地主同意得再延期返還。
            被告基於使用該平房至八十七年底已近四十年之久，且因原告原以口頭
            承諾讓其用至「百年之後」（即民間對死亡之稱），因此，再與原告協
            商要求繼續使用，並於八十八年二月向調解委員會聲請調解，惟因調解
            不成，調解委員會即於四月七日再訂期召開調解會，後因原告未出席，
            致調解不成立，原告並隨即於四月十五日向鈞院起訴。而於該調解過程
            中，被告均已將倉庫內之東西清理搬遷，並請原告前來佔有使用，僅因
            被告年邁且顧及親情，並未以正式書面請求。然原告遲遲不肯前來佔有
            ，並於第二次調解會後旋即起訴，甚且於訴訟過程中經被告當庭表示請
            求原告前來佔有，並經鈞院諭示原告於八十七年五月十三日下午至系爭
            庫房接收佔有，然原告仍未前來，直至八十八年八月二日方於鈞院至現
            場勘驗時始接收。因此，被告確係依合約規定請求原告同意再為延期使
            用，並將庫房內騰空，請求原告前來接收，亦即，若被告真欲違約不願
            返還，何以大費周章向調解委員會聲請調解？而原告遲遲不肯前來接收
            ，並藉各種理由，如原告陳報鈞院之照片，謂被告故意於門前堆放貨物
            阻礙原告接收等（經查，事實上門前推車並非被告所有，而是鄰人所放
            置），是否即為以被告「遲延返還」為由，而起訴向被告請求鉅額且不
            合理之損害？懇請鈞院詳加斟酌。
        ２、原告請求金額不當且過高：
            原告自承系爭鋼板平房市價僅五萬元，然其切結書第四點竟以「承受地
            」市價為賠償損失之請求，顯失公允，且屬過高。
乙、反訴：
  一、反訴原告方面：
    （一）聲明：
      １、請求確認反訴原告就反訴被告所有台北縣淡水鎮○○路一段一八六號南側
          房屋之基地即台北縣淡水鎮○○○段二八０之四０九地號土地有使用權、
          通行權，反訴被告應交付反訴原告使用、通行。
      ２、反訴被告應給付反訴原告五萬元及自反訴準備狀副本送達反訴被告之翌日
          起至清償日止，按年息百分之五計算之利息。
    （二）陳述：
      １、本訴系爭之鋼板平房係反訴原告於四十九年買受時於其屋旁「自建」用以
          存放貨物之倉庫，至八十七年底已使用近四十年之久。該庫房為一不動產
          ，既由反訴原告親自興建，反訴原告依「原始取得」而取得該屋之所有權
          。雖反訴被告提出由反訴原告簽立之切結書載有「：：：依附於淡水鎮○
          ○路一八六號大樓南側空地上之鋼架鋼板平屋一間，『原無租金』暫借與
          乙○○使用：：：」等語，惟查，此內容不但違反事實，且不動產物權非
          經登記不生效力，民法第七五八條定有明文，切結書並不影響反訴原告因
          建築而原始取得所有權，因此反訴原告就系爭鋼板平房仍享有所有權。
      ２、其次，反訴被告亦曾以口頭承諾讓反訴原告使用至百年之後（即年老去世
          為止），因此反訴原告就系爭標的亦有使用權。此有證人：任玉盆聽到，
          請予以傳喚。另反訴原告如無法經由系爭標的出入亦造成極大之不便，依
          所有權相鄰關係及權利不得濫用原則，反訴原告亦應有使用權，懇請  鈞
          院履勘可以明瞭。
      ３、又土地因與公路無適宜之聯絡致不能為通常之使用者所有權人得通行周圍
          地以至公路，民法第七八七條訂有明文。本件反訴原告於系爭標的物之後
          有土地及房屋如不經由系爭土地及標的，與公路實無適宜之聯絡致不能為
          通常之使用（懇請履勘），為特懇請確認反訴原告有通行權。
      ４、反訴被告雖已拆除反訴原告請求之鋼板平房而重建，惟因反訴原告請求之
          重點在於該「平房」之基地使用以為通路及放置煤氣筒，所謂「平房」只
          是臨時搭建，反而其次，故反訴被告雖拆除重建，但反訴原告對該基地仍
          有使用權、通行權。
      ５、另，鋼板平房既已拆除重建，已侵害反訴原告之使用權，反訴被告應負侵
          權行為及債務不履行之損害賠償責任，爰請求被告賠償五萬元。
  二、反訴被告方面：
    （一）聲明：駁回反訴原告之訴。
    （二）陳述：
          系爭鋼板平房為反訴被告所出資興建，為反訴被告所有，已如前述，且反
          訴原告於鈞院履勘時自行將系爭鋼板平房交還反訴被告，並經載明筆錄，
          足見雙方間契約關係已告終止，反訴被告為所有權人，將鋼板平房拆除並
          未損害反訴原告之權利。
    理    由
甲、本訴部分：
  一、原告起訴主張：其於八十七年三月二十五日將所有坐落台北縣淡水鎮○○○段
      二八０之二一二地號土地無償贈與被告乙○○，被告乙○○並書立切結保證書
      ，載明坐落台北縣淡水鎮○○○段二八０之四０九地號上，依附於淡水鎮○○
      路一八六號大樓南側之鋼板平房原無租金暫借被告乙○○使用，限於八十七年
      底前依原狀無條件返還地主，如有違以上保證事項，應按承受地市價賠償地主
      一切損失，並由被告甲○○為連帶保證人，表明拋棄先訴抗辯權。詎料被告未
      於八十七年底前歸還前述鋼板平房，已屬違約，爰依切結保證書之約定，請求
      被告按承受地市價即三百五十二萬一千一百元連帶賠償原告之損失。被告則以
      ：該鋼板平房原為被告出資興建，因年邁且不諳法律而出具切結保證書，且原
      告口頭同意讓被告使用至百年之後，嗣因原告反悔，被告乃請求調解，希望其
      同意延期歸還，其後騰空請求接收，原告亦不前來占用，實難認被告有何違約
      情事；況該鋼板平房價值僅約五萬元，原告請求三百五十二萬一千一百元之違
      約賠償顯然過高，亦欠公允等語，資為抗辯。
  二、查原告主張：其於八十七年三月二十五日將坐落台北縣淡水鎮○○○段二八０
      之二一二地號土地無償贈與被告乙○○，被告乙○○並書立切結保證書，載明
      坐落台北縣淡水鎮○○○段二八０之四０九地號上，依附於淡水鎮○○路一八
      六號大樓南側之鋼板平房原無租金暫借被告乙○○使用，限於八十七年底前依
      原狀無條件返還地主，如有違以上保證事項，應按承受地市價賠償地主一切損
      失，並由被告甲○○為連帶保證人，表明拋棄先訴抗辯權。惟被告未於八十七
      年底前歸還前述鋼板平房之事實，業據原告提出切結保證書一紙為證，且為被
      告所自認，堪信為真實。又，前述承受地市價，經聯揚不動產鑑定有限公司鑑
      定結果為三百五十二萬一千一百元，亦有鑑定報告在卷可稽，亦堪信為真實。
  三、被告雖以前詞辯稱無違約之情事，惟查：
    （一）被告辯稱原告曾同意其使用系爭鋼板平房至百年之後云云，然為原告所堅
          詞否認。被告雖舉證人即被告之女任玉盆到庭附和其說，證人任玉盆並證
          稱「八十七年二造簽寫切結保證書，是我姨丈寫的，我有在場：：：我姨
          丈有說我父母親在的時候要讓二人使用，但我父親不放心，因（切結保證
          書）上面有寫限於八十七年底（前歸還），所以我父親要求加註『倘徵得
          地主同意得再延期』」云云，惟倘如證人任玉盆所言簽立系爭切結保證書
          時，原告即已同意讓被告使用系爭鋼板平房至百年之後，則衡情又何須多
          此一舉要求被告切結應於八十七年底前無條件歸還？況設若原告當場已同
          意被告使用至百年之後，被告因不放心要求原告以書面註明，則理應註明
          地主同意被告使用至百年之後，豈會註記「倘徵得地主同意得再延期」？
          是證人任玉盆所言，顯悖於常情而難採信。
    （二）而被告辯稱系爭鋼板平房為其出資興建，並非原告借予無償使用一節，已
          為原告所否認，被告亦未能舉證以實其說，自不足採。
    （三）被告引用最高法院四十八年台上字第一四五七號判例辯稱其有地上權一節
          ，經核本件並非土地房屋原屬一人，而將土地、房屋分別賣出，自無援引
          前開判例而認被告有地上權之餘地。
    （四）至於被告辯稱早已將系爭鋼板平房清理，通知原告前來接收但原告不願前
          來占有云云，亦為原告所否認，被告就其辯稱曾通知原告前來接收系爭鋼
          板平房但原告拒絕一節，亦未能舉證以實其說，自難憑採；且本訴被告縱
          係因希望地主同意延期交還而於調解中遲誤交還之期日而非惡意拒絕交還
          ，惟本訴被告未能於八十七年底前交還系爭鋼板平房既為兩造不爭之事實
          ，即已違反兩造切結保證書之約定，原告指稱被告已違反切結保證書之約
          定，自非無憑。
  四、按被告書立之切結保證書第四條約定如有違以上保證事項，應按承受地市價賠
      償地主一切損失請求，究其性質，乃約定債務人於不履行債務時，應支付一定
      之金錢，核屬違約金之約定。依民法第二百五十二條規定「約定之違約金額過
      高時，法院得減至相當之數額」，最高法院十九年上字第一五五四號判例亦揭
      櫫「違約金本應推定為損害賠償之預約，與無償贈與契約不同。關於損害賠償
      之額度，在當事人間雖不妨於事前預為約定，而其所約定之額度，如果與實際
      損害顯相懸殊者，法院自得以當事人實際上所受損失為標準，酌予核減」。本
      件被告抗辯原告請求賠償之違約金額過高，是否可採，自應由本院詳予審究，
      經查：
    （一）被告雖未能於八十七年底前交還系爭鋼板平房，然於本院八十八年八月二
          日赴現場履勘時，已當場將系爭鋼板平房前段三十四平方公尺（即附圖甲
          部分）交還原告，至於後段四平方公尺（即附圖乙部分）因本訴被告無法
          確認是否為應交還本訴原告之範圍，故表明如測量結果確屬應歸還本訴原
          告之範圍，則三日內交還，有本院八十八年八月二日勘驗筆錄可證。經本
          院八十八年十月五日開庭，原告亦陳明後段四平方公尺部分被告亦已交還
          等語；則衡情原告因被告違約遲延歸還系爭鋼板平房，所受損害僅為八十
          八年一月一日起至被告歸還系爭鋼板平房前無法使用鋼板平房之損害。
    （二）而該鋼板平房面積僅三十八平方公尺，此經本院囑託台北縣淡水地政事務
          所測量，並製有後附複丈成果圖可參；該鋼板平房價值僅為五萬元，復為
          本訴原告所自承；而鋼板平房坐落基地即台北縣淡水鎮○○○段二八０之
          四０九地號土地，八十八年之公告現值每平方公尺六萬一千五百元，與緊
          鄰之承受地即台北縣淡水鎮○○○段二八０之二一二地號公告現值相同，
          且二地均緊鄰淡水鎮○○路，附近環境、機能均同，故其每平方公尺市價
          應與二八０之二一二地號相當，參考卷附聯揚不動產鑑定有限公司就二八
          ０之二一二地號土地之鑑價報告，本院認二八０之四０九地號土地每平方
          公尺市價約十一萬七千三百七十元。參互以觀，本院認原告因被告遲延歸
          還鋼板平房無法使用收益之損害，約為十萬元，所約定違約金即承受地市
          價三百五十二萬一千一百元，與原告實際所受損害顯相懸殊，爰審酌上情
          ，將違約金核減為十萬元。
  五、綜上所述，原告請求被告連帶給付十萬元及自調解催告之翌日即八十八年二月
      二十三日起至清償日止，按週年利率百分之五計算之法定遲延利息，核屬有理
      ，應予准許；逾上開部分請求，難認有理，應予駁回。
乙、反訴部分：
  一、反訴原告起訴主張：反訴被告曾以口頭承諾讓反訴原告使用至百年之後，故反
      訴原告對於該鋼板平房基地有權使用以為通路及放置煤氣筒，另反訴原告如無
      法經由系爭標的出入亦造成極大之不便，依所有權相鄰關係及權利不得濫用原
      則，反訴原告亦應有使用權，反訴原告於系爭標的物之後有土地及房屋如不經
      由系爭土地及標的，與公路實無適宜之聯絡致不能為通常之使用，為特懇請確
      認反訴原告有通行權、使用權，並請求將之交付反訴原告通行、使用。另，鋼
      板平房既已拆除重建，已侵害反訴原告之使用權，反訴被告應負侵權行為及債
      務不履行之損害賠償責任，爰請求被告賠償五萬元云云。反訴被告則否認反訴
      原告有權通行使用，並辯稱：其為鋼板平房所有權人，反訴原告同意將鋼板平
      房交還，其將之拆除，並無侵權行為或債務不履行可言，不負損害賠償責任等
      語，資為抗辯。
  二、查反訴原告主張反訴被告同意其使用鋼板平房至百年等情，既為反訴被告所否
      認，而反訴原告所舉證人任玉盆所言，又不足採信，已如前述，從而反訴原告
      此等主張即非可採，其據此主張其對鋼板平房所在基地即淡水鎮○○○段二八
      ０之四０九地號土地有使用權云云，自非可採。至於反訴原告所稱其如不藉由
      淡水鎮○○○段二八０之四０九地號無法通行，出入不便，依民法第七百八十
      七條規定應有袋地通行權云云，惟按鄰地通行權之設立目的在於增進袋地利用
      價值，所求乃為社會的經濟利益，權利人惟於個人利益與社會利益調和之限度
      內始有通行鄰地之權，惟追求私利之人，自不應以他人之負擔而賦予權利，故
      我國民法雖未如德國民法第九百十八條規定，然基於誠信原則及考量當事人利
      益，對於為圖私利而毀棄原有通路之人，應解釋不成立必要之通行權。查反訴
      原告所有之台北縣淡水鎮○○路一八二號房屋坐落淡水鎮○○○段二八０之二
      一二、二八０之二一一地號土地，緊鄰中山路，反訴原告之二八０之二一一地
      號土地本無不藉由反訴被告所有淡水鎮○○○段二八０之四０九號土地即無法
      與公路聯絡之情形，矧反訴原告自承其將台北縣淡水鎮○○路一八二號房屋前
      段出租他人，每月收取租金三萬五千元獲利益，致後方土地房屋無法藉由前方
      與公路聯絡（見本院八十九年二月二十九日言詞辯論筆錄），則反訴原告自行
      斷絕與公路之聯絡，揆諸前述說明，應不成立必要通行權，其主張對於反訴被
      告所有之土地有通行權云云，即非可採。而反訴被告將系爭鋼板平房及基地收
      回，乃權利之行使，雖足以使反訴原告喪失使用之利益，然既無證據足認其係
      以損害反訴原告為主要目的，自無權利濫用之問題。綜上所述，反訴原告主張
      其就系爭二八０之四０九地號土地有使用權、通行權，並將之交付通行、使用
      云云，均非可採。
  三、而反訴原告依約定應於八十七年底前交還系爭鋼板平房，則自八十八年一月起
      其對於系爭鋼板平房本無繼續使用之權利，已如前述，從而，反訴被告於反訴
      原告自行交還鋼板平房後，將之拆除，尚難謂有何侵權行為或債務不履行之情
      事，反訴原告請求反訴被告賠償五萬元，亦非有理。
丙、據上論結，本件本訴原告之訴為一部有理由、一部無理由，反訴原告之訴為無理
    由，依民事訴訟法第七十八條、第七十九條但書、第八十五條第二項判決如主文
    。
中      華      民      國    九十    年      一     月       二        日
                                        臺灣士林地方法院民事第一庭
~B法      官  洪慕芳
右為正本係照原本作成。
如對本判決上訴須於判決送達後廿日內向本院提出上訴狀。
中      華      民      國    九十    年      一     月       八        日
~B法院書記官  周霙蘭


司法院資訊處製作；財團法人民間司法改革基金會備份。
